【裁判字號】    98,交抗,209
【裁判日期】    980427
【裁判案由】    聲明異議
【裁判全文】
臺灣高等法院高雄分院刑事裁定         98年度交抗字第209號
抗  告  人  交通部公路總局高雄區監理所
代  表  人  甲○○
受處分人
即異議人    乙○○
上列抗告人因受處分人違反道路交通管理處罰條例聲明異議案件
，不服臺灣高雄地方法院98年度交聲字第739 號民國98年3 月31
日裁定，提起抗告，本院裁定如下：
    主  文
抗告駁回。
    理  由
一、抗告意旨略以：按考領各類駕駛執照資格及駕駛執照得適用
    駕駛之車種等規定，道路交通安全規則第60、61、62條分別
    定有明文。此等規定係採取「1 人1 照」管理制度，而衡諸
    此種制度不僅不會造成民眾之不便，車主及駕駛人之權利亦
    相對受有保障。況且，酒駕吊扣駕駛執照之目的，非僅為處
    罰違反道路交通管理事件之行為人，尚有暫時禁止行為人於
    道路上駕駛，以免造成用路人重大傷亡之目的，此考量公眾
    用路安全之立法，與個人生存權、工作權之保障，兩相權衡
    所保障之利益，堪認吊扣駕駛執照之規定，尚在立法機關之
    立法裁量權限範圍內，並無侵害受處分人生存權及工作權之
    可言。從而，抗告人依道路交通管理規則及違反道路交通管
    理事件統一裁罰基準、處理細則等相關規定，就受處分人乙
    ○○之酒後駕車行為，裁處罰鍰新臺幣（下同）3 萬4,500
    元，並吊扣其普通大貨車駕駛執照12個月，且施以道路講習
    ，應無不合，爰請撤銷原裁定。
二、本院審理結果，認原審上開裁定，認事、用法均無違誤，應
    予維持，並引用原審上開裁定之理由，如附件所示。
三、本件原裁定以受處分人乙○○既係駕駛自用小客車違反道路
    交通管理處罰條例第35條第1 項第1 款之規定，依民國94年
    12月14日修正後之道路交通管理處罰條例第68條規定，抗告
    人即僅能吊扣受處分人違規時所駕駛該級車類之駕駛執照12
    個月，並無得吊扣受處分人所持有之他級駕駛執照之依據；
    又因依道路交通安全規則第61條第1 項第1 款規定，汽車駕
    駛人取得高一級車類之駕駛資格者，應換發駕駛執照，並准
    其駕駛較低級車類之車輛，已領有大貨車駕駛執照者，得駕
    駛小型車、輕型機器腳踏車，則本件受處分人既係駕駛自用
    小客車違規，若其普通大貨車駕駛執照因而遭吊扣，將造成
    受處分人不能駕駛普通大貨車及以下各級車類之結果，因之
    抗告人採取吊扣受處分人普通大貨車駕駛執照，以達成限制
    其駕駛小型車之目的，不僅顯然行政行為採取之方法所造成
    之損害，與欲達成目的之利益有失均衡，且有違平等原則，
    自有不當。爰認抗告人以受處分人有上開交通違規行為，遂
    逕予裁處吊扣其普通大貨車駕駛執照，已難謂係適法之處分
    ，而將原處分此部分予以撤銷，另為受處分人不罰之諭知，
    經核即無不合。本院復審酌1 人1 照原則，係道路交通管理
    機關依法律（即道路交通管理處罰條例）授權所訂之道路交
    通安全規則所規定，而該規則並非不得配合母法即道路交通
    管理處罰條例之修正而有所修訂，況且，道路交通管理機關
    於執法時，如有於現行制度下，因1 人1 照原則，將產生持
    有較高級車類駕駛執照者，酒醉駕車，因無較低級車類之駕
    駛執照可供吊扣，即不予吊扣，而有違公平原則之疑慮，亦
    非不得以透過監理機關之行政作為，使違規駕駛人所持之較
    高級車類駕駛執照不得駕駛較低級車類之作法予以解決（例
    如可在駕駛人所持之較高級車類駕駛執照上註記某段時期間
    內不得駕駛某低級車類等），乃抗告人不為此圖，仍執前詞
    提起抗告，指摘原裁定不當，自無足取。抗告為無理由，應
    予駁回。
四、原處分雖係裁處受處分人吊扣普通大貨車駕駛執照12個月及
    罰鍰3 萬4,500 元，並施以道安講習，惟受處分人係僅就前
    開裁罰中之吊扣駕駛執照部分提出異議（此觀諸受處分人提
    出之異議狀所載即明），而抗告人亦係就原審將原處分關於
    裁處受處分人吊扣駕駛執照部分撤銷不罰部分，提起抗告，
    是以，本院爰僅就此部分予以審究，附此敘明。
據上論結，應依道路交通案件處理辦法第26條，刑事訴訟法第41
2 條，裁定如主文。
中    華    民    國    98    年    4     月    27    日
                  刑事第一庭  審判長法  官  翁慶珍
                                    法  官  莊崑山
                                    法  官  徐美麗
以上正本證明與原本無異。
不得再抗告。
中    華    民    國    98    年    4     月    27    日
                                    書記官  賴梅琴
【附件】
臺灣高雄地方法院交通事件裁定         98年度交聲字第739號
原處分機關  交通部公路總局高雄區監理所
異  議  人  乙○○  男  38歲（民國○○年○○月○日生）
即受處分人          身分證統一編號：Ｚ000000000號
                    住屏東縣枋寮鄉○○村○○路9巷13號
上列受處分人因聲明異議案件，對於交通部公路總局高雄區監理
所98年3 月16日所為之處分（高監自裁字第裁80-Z00000000號）
，聲明異議，本院裁定如下：
    主  文
原處分關於乙○○酒精濃度超過規定標準，吊扣駕駛執照拾貳個
月之處分撤銷。
上開撤銷部分不罰。
    理  由
一、異議意旨略以：異議人即受處分人乙○○於民國98年3 月11
    日因業務工作需要，與客戶應酬，因盛情難卻及工作利害關
    係，而勉強小酌二杯，駕駛車牌號碼ZE-3086 號自用小客車
    回家途中，經員警路檢酒測，因酒精濃度超過規定標準，除
    需繳交罰鍰外，並經原處分機關裁處吊扣伊普通大貨車駕照
    12個月，因家中經濟拮据，全賴異議人工作負擔家計，若吊
    扣伊之普通大貨車駕照，伊將馬上面臨失業之問題家中經濟
    將陷入困境，爰依法聲明異議，請求撤銷原處分機關關於吊
    扣普通大貨車駕駛執照之處分等語。
二、按汽車駕駛人，駕駛汽車經測試檢定有酒精濃度超過規定標
    準之情形者，處新臺幣1 萬5 千元以上6 萬元以下罰鍰，並
    當場移置保管其車輛及吊扣其駕駛執照1 年，道路交通管理
    處罰條例（下稱本條例）第35條第1 項第1 款定有明文。所
    謂酒精濃度超過規定之標準者，依道路交通安全規則第114
    條第2 款之規定，係指汽車駕駛人飲用酒類或其他類似物後
    其吐氣所含酒精濃度超過每公升0.25毫克或血液中酒精濃度
    超過0.05% 以上者。次按，汽車駕駛人，因違反本條例及道
    路交通安全規則之規定，受吊銷駕駛執照處分時，吊銷其持
    有各級車類之駕駛執照，本條例第68條定有明文，前揭規定
    係於94年12月14日修正公布，並於95年3 月1 日施行，而修
    正前之道路交通管理處罰條例第68條則規定「汽車駕駛人，
    因違反本條例及道路交通安全規則之規定，受吊扣或吊銷駕
    駛執照處分時，吊扣或吊銷其持有各級車類之駕駛執照」，
    觀其修法意旨，係以「原條文將違規駕駛人所持有之各級車
    類駕駛執照一併吊扣或吊銷，失之過酷，影響人民工作及生
    活甚鉅」為由，而刪除吊扣駕駛人駕駛執照時，應吊扣駕駛
    人持有各級車類駕駛執照之規定，是依現行道路交通管理處
    罰條例，已無得吊扣駕駛人所持有他級駕駛執照之依據存在
    ，從而，於為吊扣駕駛人駕駛執照之處分時，自僅得吊扣駕
    駛人違規時所駕駛該級車類之駕駛執照，以限制其繼續駕駛
    該級車類行駛道路之權利，若駕駛人並無該級車類之駕駛執
    照，即無從執行吊扣駕駛執照之處分，而僅係應否依道路交
    通管理處罰條例第22條第1 項規定處罰駕駛人之問題。
三、經查：
  (一)異議人於98年3 月11日凌晨1 時44分許，在飲酒後呼氣酒精
    濃度為每公升0.48毫克之情形下，駕駛車牌號碼ZE-3086 號
    自用小客車，行經國道10號西向6 公里處時，為警攔檢查獲
    ，並由原處分機關就其交通違規行為裁處罰鍰新臺幣（下同
    ）34,500元，吊扣駕駛執照12個月並施以道安講習之事實，
    業據異議人自承在卷，並有高雄縣政府警察局舉發違反道路
    交通管理事件通知單、原處分機關違反道路交通管理事件裁
    決書及違反道路交通管理事件不服裁決聲明異議案件移送書
    附卷可稽，堪以認定。
  (二)異議人於本件違規時，並無自用一般小客車駕駛執照，僅有
    普通大貨車駕駛執照，而原處分機關上開裁決所指應吊扣之
    異議人汽車駕駛執照，係指異議人之普通大貨車駕駛執照等
    事實，亦有公路監理電子閘門證號查詢汽車駕駛人之資料、
    原處分機關違反道路交通管理事件不服裁決聲明異議案件移
    送書各1 紙在卷足憑。
  (三)按行政行為應受法律及一般原則之拘束，行政程序法第4 條
    亦有明文。本件異議人駕駛自小客車違反道路交通管理處罰
    條例第35條第1 項第1 款之規定，本應吊扣其自小客車駕照
    1 年，惟異議人因領有較高級之普通大貨車駕駛執照，且經
    換發為該等駕駛執照後，其他低級等車類即不再核發駕駛執
    照，而直接允許其得駕駛其他車輛，則異議人既無一般小型
    車駕駛執照之實體物可供吊扣，即無從執行該部分之處分。
    本件原處分機關以異議人無小型車駕駛執照，而吊扣其普通
    大貨車駕駛執照之處分，業已違反諸多法律規定及行政法一
    般原則，茲分述如下：
    1.違反行政法上義務之處罰，以行為時之法律或自治條例有
      明文規定者為限，此為行政罰法第4 條所揭櫫行政法上之
      處罰法定原則。是行政上一切處罰，無論其名稱如何，皆
      為影響人民權利義務之行為，應有法律之明確規定作為處
      罰之依據，不得任意擴張解釋，而本條例第35條第1 項所
      謂：「…並當場移置保管其車輛及吊扣『其』駕駛執照1
      年，…」究其文義，尚無法遽認裁決機關得就本件違規行
      為以外之其他駕駛資格亦得據以剝奪。
    2.行政機關所採取的處罰手段，必須與違反業務之行為間有
      合理關連存在，亦即不得違反「不當聯結禁止原則」，否
      則其處罰即構成違法。查本件異議人因飲酒後駕駛自小客
      車，則應依本條例第35條第1 項第1 款之規定吊扣其所依
      憑駕駛小型車資格之駕駛執照，若將異議人自用小客車以
      外之普通大貨車駕駛資格一併予以限制，則係不當聯結異
      議人駕駛自用小客車之違規行為與其普通大貨車駕駛資格
      ，此種不當聯結即構成違法，而有撤銷之原因。
    3.又行政行為，採取之方法所造成之損害不得與欲達成目的
      之利益顯失均衡，行政程序法第7 條第3 款定有明文及行
      政罰法第18條意旨可參。查裁決機關於本件異議人無小型
      車之駕照可供吊扣時，吊扣其普通大貨車駕照以代之，雖
      可達成限制駕駛人繼續駕駛該級車類行駛之目的，惟亦同
      時造成限制駕駛人繼續駕駛該級普通大貨車車類行駛之結
      果，所造成之損害（異議人喪失繼續駕駛普通大貨車之權
      利）已與欲達成目的（限制異議人駕駛小型車，以預防酒
      後駕駛小型車所造成之危險）之利益顯失均衡。
    4.且行政行為，非有正當理由，不得為差別待遇，行政程序
      法第6 條亦有明文。查駕駛一般小型車與駕駛普通大貨車
      對於用路安全之危險性有高低之別，是監理機關就不同等
      級車輛給予不同管理及監督，以符合實際需求。從而，異
      議人雖同時擁有多種駕駛資格，惟其於酒後駕駛小型車時
      ，所造成用路安全之危險性，與其他一般擁有小型車執照
      者所造成之危險性並無任何不同，惟一般僅擁有自用小客
      車者於酒後駕車時，僅吊扣其小型車駕駛資格，而具在同
      時擁有其他駕駛資格之駕駛人，其所造成之危險性並未因
      而不同，業如前述，卻須同時剝奪其全部駕駛資格，顯然
      係就相同案件為不同之處理。且人民若同時持有多張駕照
      （例如同時擁有輕型機車、重型機車、自用小客車3 種駕
      照），因其中1 張遭吊扣處分後，其他駕駛資格並不因而
      受到影響，惟若該人民因行政機關作業考量等因素，將多
      種駕駛資格整合為1 張駕駛執照，而因其中一駕駛行為違
      規，即喪失全部駕駛資格，此種因行政機關核發駕駛執照
      作業所造成之不同結果，在相同情況之違規事件中，卻可
      能造成不同之待遇，亦與行政法上之平等原則有違。惟監
      理機關對於各級汽車駕駛執照之管理，本係就其不同之危
      險性及需要性分別為之，就其不同違規行為自應亦作分別
      處理，此觀道路交通安全規則、本條例之相關規定自明。
      而1 張駕駛執照同時兼具多種駕駛資格之情形下，應如何
      依據法規，於符合正當法律程式及相關法律一般原理原則
      下，兼具行政效率、便民與維護人民權益之考量，此係行
      政作業之技術問題，尚不得據此而剝奪憲法上所保障之人
      民訴訟基本權，方符法治國之理念。是原處分機關所持上
      開因異議人無小型車駕照，而須吊扣普通大貨車駕照等理
      由，亦非屬上開未為相同待遇之正當理由，附此敘明。
    5.綜上，原處分因違反行政法上處罰法定原則、不當聯結禁
      止原則、比例原則、平等原則，而有得為撤銷之原因。
  (四)至上開道路交通安全規則對於汽車駕駛執照之管理，採取一
    照原則，固導致越級駕駛人違規酒駕時，受有無須吊扣駕駛
    執照之利益，然此關於駕駛執照管理所衍生之執行困難或法
    規漏洞，宜由修法解決，尚不得擴張解釋，於駕駛人無較低
    級駕駛執照可供吊扣時，即率爾代以吊扣其所領有之較高級
    駕駛執照。
四、原處分機關未審酌新修正之法律規定，逕對受處分人裁處吊
    扣（普通大貨車）駕駛執照12個月之處分，於法不合，受處
    分人此部分異議為有理由，綜上所述，原處分以異議人無自
    用一般小客車駕駛執照可供吊扣，而為吊扣異議人普通大貨
    車駕駛執照之處分，自應予以撤銷，並由本院就該部分為不
    罰之諭知。又原處分關於罰鍰及道安講習之部分，異議人並
    未聲明異議，且異議人業已繳交罰鍰34,500元，自不在本件
    審理及撤銷之範圍內，附此敘明。
五、依道路交通案件處理辦法第20條，裁定如主文。
中    華    民    國    98    年    3     月    31    日
                  交通法庭    法  官  曾子珍
以上正本證明與原本無異。
如不服本裁定，應於收受送達後5 日內向本院提出抗告狀。
中    華    民    國    98    年    3     月    31    日
                              書記官  王翌翔


司法院資訊處製作；財團法人民間司法改革基金會備份。
